【裁判字號】    99,台上,2976
【裁判日期】    990513
【裁判案由】    殺人
【裁判全文】
最高法院刑事判決            九十九年度台上字第二九七六號
上  訴  人  甲○○
選任辯護人  周建才律師
上  訴  人  乙○○
上列上訴人等因殺人案件，不服台灣高等法院中華民國九十九年
二月二十四日第二審更審判決（九十八年度上更(一)字第五七三號
，起訴案號：台灣台北地方法院檢察署九十五年度偵字第二三八
六五號），提起上訴，本院判決如下：
    主  文
原判決撤銷，發回台灣高等法院。
    理  由
本件原判決認定上訴人甲○○、乙○○有其事實欄所載之犯行，
而撤銷第一審諭知甲○○、乙○○均無罪之判決，改判依修正前
刑法牽連犯關係，從一重論處甲○○、乙○○共同殺人罪刑，固
非無見。
惟查：(一)、被告以外之人於審判外之言詞或書面陳述，除法律有
規定者外，不得作為證據，刑事訴訟法第一百五十九條第一項定
有明文。而所謂法律有規定者，包括同法第一百五十九條之一至
同條之五所規定傳聞證據具有證據能力之例外情形。故如欲採被
告以外之人於審判外之言詞，即如警詢或檢察官偵查中之言詞為
證據時，必須符合法律所規定之例外情形，方得認其審判外之陳
述有證據能力，並須於判決中說明其符合傳聞證據例外情形之理
由，否則即有違證據法則及判決不備理由之違法。本件原判決採
納共同被告甲○○在警詢、偵查時之陳述為論處乙○○有所載犯
罪之部分依據（見原判決第六頁第四至六行、第十六行以下至第
七頁第十七行、第九頁倒數第五行以下至第十頁第十五行）。然
前揭證據係屬被告以外之人於審判外之言詞陳述，為傳聞證據，
乙○○之選任辯護人於原審已爭執其證據能力（見原審更(一)卷第
七七頁背面），原判決並未敘明其符合傳聞證據例外情況之心證
理由，即採為判決基礎，除有判決理由不備之違法外，亦與證據
法則相違。(二)、證人依法應具結而未具結者，其證言，不得作為
證據，刑事訴訟法第一百五十八條之三定有明文。故除有同法第
一百八十六條所定不得令證人具結之事由外，證人之陳述均應依
法具結，始得作為證據。本件原判決採納證人陳竹立、賴林麗真
及陳世昌於偵查時之證詞（見第一五七號相驗卷第九至十三之一
頁），資為上訴人等犯罪之論據之一（見原判決第六頁第十三、
十四行、第八頁倒數第四行以下至第九頁第四行）。然稽之卷證
，上揭證人於偵查時之陳述，檢察官並未諭知具結，卷內亦無相
關結文附卷（同上相驗卷頁），依上開規定，應不得作為證據。
原判決就該未經依法具結之供述，逕執為上訴人等犯罪之論據，
其採證難認適法。(三)、證據之證明力雖由法院自由判斷，然證據
本身如對於待證事實不足供為證明之資料，而事實審法院仍採為
判決基礎，其自由判斷之職權行使，自與採證法則有違。原判決
以卷附通訊監察譯文，載有施義順於民國九十四年二月二十八日
二十二時四十九分以「0000000000號」手機與甲○○
聯繫「（順兄與阿鑫二人於車上談論命案槍枝的問題，順兄說你
要記得，人家如果講東西在你身上，硬說你也要說沒有〈命案槍
枝〉你要講我那有，順兄又說那天那支如果交給阿弟就慘了）」
等內容，認定乃討論本案槍彈之對話，執為上訴人等犯罪之證據
之一（見原判決第七頁倒數第五行以下至第八頁第三行）。惟稽
之該通訊監察譯文，施義順係與「0000000000號」為
聯繫對象，且載有「未接通」之旨，其後雖有如上內容之附註（
見第三八七三號偵查卷第一二七頁），然甲○○已否認係與其聯
繫（見原審更(一)卷第二九頁背面、第七九頁），上揭通訊既未接
通，該附註內容由來之實情為何？與所載通訊監察範疇有如何之
關連性？原判決如何依憑上揭內容即認定所指涉者為本案之槍枝
？俱攸關該內容如何符合傳聞證據例外之情況及上訴人等有否本
案之犯行之判斷，原判決未詳細勾稽，明白說明，逕採為論斷上
訴人等犯罪之證據，其採證認事職權之行使，難謂適合，併有理
由不備之違法。(四)、事實認定與理由說明不相一致，或事實或理
由欄內之記載，前後齟齬，或認定之事實，與所採之證據不相適
合，或認定事實與卷證資料不符，即屬判決理由矛盾之當然違背
法令。原判決事實欄記載陳昌隆（經判處罪刑確定）為解決與被
害人黃聰明之賭債紛爭，夥同知情之甲○○、乙○○各持一枝型
號不詳具殺傷力之改造手槍及子彈數發（均未扣案），暨二名不
詳姓名男子同赴約談判，於談判過程，陳昌隆與黃聰明一言不合
，引發激烈口角，陳昌隆、甲○○、乙○○與該二不詳姓名男子
基於殺害黃聰明之犯意聯絡，由渠等中之二人分持上開槍枝射擊
黃聰明之腹部及背部，致黃聰明因背部槍傷，貫穿升主動脈，造
成大量出血休克當場死亡，而論處上訴人等共同殺人罪刑。乃認
定陳昌隆與甲○○、乙○○各持一枝型號不詳具殺傷力之改造手
槍，夥同二不詳姓名男子赴約談判，嗣由渠等中之二人分持上揭
槍枝實行槍擊被害人之犯行。惟理由內則採納甲○○、陳昌隆、
證人姜正權、陳世昌之證詞及卷附現場座位圖等為據，說明案發
時陳昌隆座位在大桌，甲○○、乙○○及該不詳男子二人則共坐
於小桌，而被害人係遭坐於小桌之甲○○、乙○○及該二不詳姓
名男子人所槍擊等旨（見原判決第五頁倒數第二行以下、第六頁
第一行以下、第十二頁第十三行以下至第十三頁第十行）。有關
是否排除陳昌隆及所持之槍枝為實際實行槍擊被害人行為之關連
性，其事實之認定與理由之說明，前後齟齬，自有理由矛盾之違
法。(五)、卷宗內之筆錄及其他文書可為證據者，審判長應向當事
人、代理人、辯護人或輔佐人宣讀或告以要旨，為刑事訴訟法第
一百六十五條第一項所明定。事實審法院於審判期日就文書證據
踐行上揭調查程序，旨在使被告澈底了解該等文書記載之內容及
意涵，而為充分之辯論，以使法院形成正確之心證。故文書證據
如未經法院於審判期日依照上揭法定程序踐行調查，即不得作為
事實判斷之依據。原判決以卷附陳昌隆、姜正權於偵查時分別繪
製之現場座位圖為據，執為論處上訴人等犯罪之證據之一（見原
判決第六頁第十一、十二行），惟稽諸原審審判筆錄之記載，審
判長似未曾將該座位圖依法宣讀或告以要旨，予上訴人等及其辯
護人辨認及辯論之機會（見原審更(一)卷第七三頁以下），遽採為
斷罪之依據，自屬違背法令。另原判決理由欄關於「本件被告蕭
登獅、黃太元等」所犯各罪，有方法目的之牽連關係為牽連犯之
論載（見原判決第十四頁(三)），所載之被告似為「甲○○、乙○
○」之誤植，案經發回，更審時宜併注意及之。上訴意旨均執以
指摘原判決不當，非無理由，應認仍有發回更審之理由。
據上論結，應依刑事訴訟法第三百九十七條、第四百零一條，判
決如主文。
中    華    民    國  九十九  年    五    月   十三   日
                      最高法院刑事第十一庭
                          審判長法官  洪  佳  濱
                                法官  韓  金  秀
                                法官  段  景  榕
                                法官  周  煙  平
                                法官  陳  東  誥
本件正本證明與原本無異
                                      書  記  官
中    華    民    國  九十九  年    五    月   十八   日
                                                      Ｅ

司法院資訊處製作；財團法人民間司法改革基金會備份。
